---
title: ""
subtitle: ""
format:
  html:
    self-contained: true
    toc: true
    toc-title: "Indice"
    toc-depth: 4 
    toc-location: left
    smooth-scroll: true
    embed-resources: true
    css: Plantillas_imagenes/estilo.css
    include-before-body: "Plantillas_imagenes/Encabezado.html"
  
execute: 
  echo: false
  warning: false
  message: false
  
---

```{r}
source("Scripts/1_library.R")
source("Scripts/2_importacion.R")
source("scripts/unificacion_base_VSR.R")


```




# Análisis de la situación de la vacunación materna para Virus Sincicial Respiratorio

# Unidad Centinela -IRAG e IRAG extendida. Hospital Regional de Río Gallegos

## **1. Introducción**

En Argentina incorporó en marzo de 2024, la vacunación al calendario nacional para el Virus Sincicial Respiratorio, lo que subraya la importancia de realizar estudios de carga de enfermedad, efectividad e impacto de la vacunación para documentar la reducción de hospitalizaciones en recién nacidos y lactantes.

Considerando la importancia de contar con establecimientos de salud que aporten
información de calidad, particularmente para los mencionados estudios de la vacuna de VSR, y los antecedentes y desafíos que se han presentado en la implementación de las distintas estrategias de vigilancia.

La estrategia de Unidad Centinela de Infección Respiratoria Aguda Grave (UC-IRAG) permite consolidar la información generada para contribuir a la toma de decisiones sanitarias y a la organización de la respuesta hospitalarias, particularmente las internaciones.

En la provincia de Santa Cruz, la estrategia UC-IRAG comenzó a implementarse en la semana epidemiológica 18 de 2024 en el Hospital Regional Río Gallegos, establecimiento de referencia provincial por ser de mayor densidad poblacionalque refleja una  información orientativa  de la evolución de los casos.  

El presente informe describe los casos de IRAG e IRAG extendida en niños menores de 11 meses registrados por la Unidad Centinela, considerando su distribución temporal y etaria, la detección de Virus Sincicial Respiratorio y el estado vacunal materno considerando los períodos establecidos en la campaña de vacunación para VSR.

## **2. Objetivo general**

Describir el comportamiento epidemiológico,  etiológico y vacunación materna de los casos de infecciones respiratorias agudas graves (IRAG) e IRAG
extendidas (IRAGE) notificados por la Unidad Centinela del Hospital
Regional Río Gallegos entre la semana epidemiológica 18 de 2024 y la
semana epidemiológica 32 de 2026, con el propósito de aportar información
oportuna para la vigilancia epidemiológica y
el análisis del impacto sobre el sistema de salud.

## **3. Ejes de análisis**

El presente informe analiza el comportamiento temporal de los casos de
IRAG e IRAG extendida, la circulación de Virus Sincicial Respiratorio, la distribución según grupos etarios,  antecedentes materno de vacunación según semana de gestación.

## **4. Definiciones operativas y criterios de inclusión**

La clasificación de los casos se realizó de acuerdo con las definiciones
establecidas para la estrategia de vigilancia centinela de Infección
Respiratoria Aguda Grave (IRAG).

### **IRAG**

Se considera caso de IRAG a todo paciente, de cualquier edad, con
infección respiratoria aguda que presenta:

-   fiebre referida o constatada mayor o igual a 38 °C;
-   tos;
-   inicio del cuadro en los 10 días previos;
-   requerimiento de internación por criterio clínico.

### **IRAG extendida**

Se considera caso de IRAG extendida a pacientes menores de 2 años o
personas de 60 años o más que presentan:

-   infección respiratoria definida por tos o dificultad respiratoria;
-   inicio del cuadro en los 10 días previos;
-   requerimiento de internación por criterio clínico.

En lactantes menores de 6 meses, también se consideran criterios
clínicos relevantes la presencia de apnea o sepsis, entendida como
fiebre o hipotermia, shock y cuadro grave sin causa aparente.

Estas definiciones permiten diferenciar los casos captados por la
definición clásica de IRAG de aquellos incorporados mediante la
estrategia ampliada de IRAG extendida, lo cual resulta fundamental para
interpretar adecuadamente la magnitud, severidad e impacto de los
eventos analizados.

Para mayor detalle sobre las definiciones operativas, criterios de
inclusión, circuito de notificación e indicadores de la estrategia
UC-IRAG, consultar la guía operativa nacional vigente:

[Guía Operativa UC-IRAG -- Ministerio de Salud de la
Nación](https://www.argentina.gob.ar/sites/default/files/guia-uc-irag-vff.pdf)

## **5. Nota metodológica**

El presente informe integra información proveniente de la notificación
nominal de casos registradas en el Sistema Nacional de Vigilancia de la Salud
---SNVS 2.0---.

El período evaluado comprende desde la semana epidemiológica 18 de 2024
hasta la semana epidemiológica 32 de 2026. El procesamiento de los datos,
se realizó mediante el software R, incluyendo procedimientos de
limpieza, depuración, clasificación y análisis descriptivo, con el
propósito de garantizar trazabilidad, consistencia y reproducibilidad en
la construcción de los indicadores.

Para la construcción de los indicadores se aplicaron los criterios de
inclusión y exclusión establecidos por la vigilancia específica de Visrus Sincical Respiratorio. Los resultados deben interpretarse como
información de vigilancia centinela hospitalaria, útil para monitorear
tendencias, severidad e impacto, pero no como tasas poblacionales
provinciales.


## **6. Situación epidemiológica**

Entre la semana epidemiológica 18 de 2024 y la semana epidemiológica 32
de 2026, se registraron un total de `r notificaciones_totales_vsr`
internaciones notificadas en el marco de la estrategia UC-IRAG-HRRG.


### **6.1  Distribución temporal según grupo etario**

A continuación, se presenta la distribución temporal de los casos
notificados en menores de 11 meses. 
Para mantener coherencia con los criterios operativos de la vigilancia centinela y facilitar la interpretación epidemiológica, el análisis se organiza en tres grupos poblacionales: de 0 a 2 meses, de 3 a 5 meses y de 6 a 11 meses. 

#### **6.1.1  De 0 de 2 meses**

**Gráfico 1.** Distribución semanal de casos de IRAG e IRAG extendida de 0 a 2 meses . Unidad Centinela de IRAG, Hospital Regional Río
Gallegos, provincia de Santa Cruz.

```{r}
  curva_interactiva_0_a_2_meses
```

Fuente: Elaboración propia con base en datos del SNVS 2.0

#### **6.1.2 De 3 a 5 meses**


**Gráfico 2.** Distribución semanal de casos de IRAG e IRAG extendida de 3 a 5 meses. Unidad Centinela de IRAG, Hospital Regional
Río Gallegos, provincia de Santa Cruz.

```{r}
  curva_interactiva_3_a_5_meses
```

Fuente: Elaboración propia en base a datos del SNVS 2.0

#### **6.1.3 De 6 a 11 meses**

**Gráfico 3.** Distribución semanal de casos de IRAG e IRAG extendida de 6 a 11 meses. Unidad Centinela de IRAG, Hospital Regional
Río Gallegos, provincia de Santa Cruz.

```{r}
curva_interactiva_6_a_11_meses
```

Fuente: Elaboración propia en base a datos del SNVS 2.0


### **6.2. Determinaciones para Virus Sincicial Respiratorio en menores de 11 meses**

En esta sección se presenta la distribución temporal de las
determinaciones realizadas para Virus Sincicial Respiratorio en vigilancia, así
como las determinaciones con resultado negativo.



**Gráfico 4.** Determinaciones para Virus Sincicial Respiratorio según semana
epidemiológica y año. Resultados positivos  VSR y determinaciones negativas. Unidad Centinela de IRAG,Hospital Regional Río Gallegos, provincia de Santa Cruz.

```{r}
  grafico_virus_semanal_apilado_vsr
```

Fuente: Elaboración propia en base a los datos del SNVS 2.0 y drive


### **6.3 Porcentaje de vacunación materna en menores de 11 meses**

En pacientes menores de 11 meses, el antecedente de vacunación materna para Virus Sincicial Respiratorio  constituye una variable relevante para interpretar el riesgo de infección respiratoria grave. 
Durante el período de estudio, se
evaluó la vacunación materna con respecto a los casos presentados.

Factores a tener en cuenta en el presente análisis: 
1- Período establecido de estrategia de vacunación para VSR.
2- Posible desconocimiento de la vacuna materna en el ámbito privado.
3- Embarazos no controlados.

**Tabla 1.** Vacunación VSR materna en pacientes menores de 11
meses. Unidad Centinela de IRAG, Hospital Regional Río Gallegos,
provincia de Santa Cruz.

```{r}
  tabla_final_vsr 

```

Fuente: Elaboración propia en base a datos del SNVS 2.0

